臺灣高等法院高雄分院刑事判決　　　　 96年度上易字第197號
上　訴　人　臺灣高雄地方法院檢察署檢察官
被　　　告　甲○○
上列上訴人因被告詐欺案件，不服臺灣高雄地方法院95年度易字
第1717號中華民國96年1 月10日第一審判決（起訴案號：臺灣高
雄地方法院檢察署95年度調偵字第335 號），提起上訴，本院判
決如下：
    主  文
原判決撤銷。
甲○○連續犯乘機詐欺取財罪，處拘役伍拾日，如易科罰金以銀
元佰元即新台幣玖佰元折算壹日。
    事  實
一、甲○○明知乙○○係輕度智能障礙，對事務不能為合理分析
    與利害判斷，以致對於外界事物之判斷力及辨識能力較普通
    人顯然減退而有精神耗弱之情形，竟基於意圖為自己及第三
    人不法所有之概括犯意，利用乙○○在其所經營之美髮店擔
    任員工向其支領薪水之機會，對乙○○佯稱辦現金卡借其使
    用，則贈送乙○○電話並給予現金云云，即先於民國93年1
    月7 日透過不知情之台新國際商業銀行股份有限公司（下稱
    台新銀行）業務員呂進富，至其位於高雄縣旗山鎮○○○路
    70 8巷75弄6 號之美髮店內，為乙○○申辦台新銀行現金卡
    （帳號：0000000000000 號）；甲○○復於93年8 月9 日於
    上開美髮店內，以同一手法為乙○○申請大眾商業銀行（下
    稱大眾銀行）之現金卡（卡號：000000000000），待前揭2
    家銀行之現金卡核發後，旋即以為乙○○保管前揭現金卡為
    由，在上開美髮店內，連續向乙○○騙取現金卡各1 張，得
    手後，並提領現金花用，其中台新銀行共借用本息新台幣（
    下同）48,410元，大眾銀行借用本息19,658元，甲○○嗣分
    別於94年2 月6 日及93年3 月中旬在前述美髮店將乙○○之
    台新銀行及大眾銀行現金卡交予丁○○使用，其中台新銀行
    借用本息247,724 元，大眾銀行借用本息28,703元，而丁○○則交付其簽立之切結書及金額30萬元之本票與甲○○，嗣
    於94年8 月15日乙○○伯父丙○○接獲前開銀行之通知，始
    知上情。
二、案經乙○○訴由高雄縣政府警察局旗山分局移送臺灣高雄地
    方法院檢察署檢察官偵查起訴。
    理  由
壹、證據能力方面
    按被告以外之人（包括證人、鑑定人、告訴人、被害人及共
    同被告等）於審判外之陳述雖不符刑事訴訟法第159 條之1
    至之4 等4 條之規定，而經當事人於審判程序同意作為證據
    ，法院審酌該言詞陳述或書面陳述作成時之情況，認為適當
    者，亦得為證據；當事人、代理人或辯護人於法院調查證據
    時，知有刑事訴訟法第159 條第1 項不得為證據之情形，而
    未於言詞辯論終結前聲明異議者，視為有前項之同意，同法
    第159 條之5 定有明文。立法意旨在於傳聞證據未經當事人
    之反對詰問予以核實，原則上先予排除。惟若當事人已放棄
    反對詰問權，於審判程序中表明同意該等傳聞證據可作為證
    據；或於言詞辯論終結前未聲明異議，基於尊重當事人對傳
    聞證據之處分權，及證據資料愈豐富，愈有助於真實發見之
    理念，且強化言詞辯論主義，使訴訟程序得以順暢進行，上
    開傳聞證據亦均具有證據能力。本件相關之傳聞證據，業經
    當事人於本院96年3 月20日行準備程序同意作為證據，依上
    開規定，自均具有證據能力。
貳、認定被告犯行所憑之證據及論斷：
一、訊據被告甲○○對於其明知乙○○係輕度智能障礙對事務不
    能為合理分析與利害判斷，以致對於外界事物之判斷力及辨
    識能力較普通人顯然減退而有精神耗弱之情形。且被告甲○○分別以上開兩張現金卡提領現金花用，其中台新銀行共借
    用4 萬8,410 元，大眾銀行約借用1 萬9,658 元，甲○○嗣
    分別於94年2 月6 日及94年3 月中旬在前述美髮店將乙○○
    之台新銀行及大眾銀行現金卡交予丁○○使用，其中台新銀
    行借用24萬7,724 元大眾銀行借用2 萬8,703 元，而丁○○
    則交付其簽立之切結書及金額30萬元之本票與甲○○之事實
    供承不諱，核與證人乙○○及告訴代理人丙○○指訴情節相
    符，復有乙○○身心障礙手冊影本、大眾銀行及台新銀行現
    金卡申請書暨交易查詢清單、丁○○書立之本票及切結書各
    1 份可證，自堪信為真實。
二、證人乙○○請領上開現金卡之際係輕度智能障礙之人，其無
    法操作提款機借取現款，對外界事務之判斷力及辨識能力較
    普通人顯然減退而有精神耗弱之情形，對辦現金卡之意義及
    使用後之法律效果完全無法理解等情，迭據告訴代理人丙○○指訴綦詳，並有乙○○身心障礙手冊影本附卷可稽。再者
    ，證人乙○○非但不瞭解現金卡之意義及使用後之法律效果
    ，對於現金卡遭被告甲○○及證人丁○○憑卡向銀行借款各
    節，俱不知情，此觀之本院調查及審理中證人乙○○對法官
    所為之訊問俱茫然無知自明，故證人乙○○於偵查及原審證
    稱：其同意辦理現金卡，且親自填寫申請書，並同意借給被
    告等人使用各節，並無任何意義可言，不能採為有利被告之
    認定。又證人呂進富於偵查中證稱：是被告甲○○主動介紹
    乙○○辦理現金卡，我到美容院有問過乙○○的意思，是乙○○說好，而被告在乙○○辦卡時，並沒有說什麼話等語；
    證人丁○○於偵查及原審證稱：乙○○同意我借用銀行現金
    卡借貸現款使用，我有支付1 萬餘元現款作為借用代價等語
    ；惟查，證人丁○○於偵查中證稱：「乙○○的現金卡是我
    在甲○○的美容院由甲○○拿給我的」、「本票及切結書是
    我交給甲○○的」等情，足證乙○○所申請系爭現金卡2 張
    均在被告甲○○保管使用中，而被告甲○○向台新銀行共借
    用本息4 萬8,410 元，向大眾銀行借用本息1 萬9,658 元，
    證人丁○○向台新銀行借用本息24萬7,724 元，向大眾銀行
    借用本息2 萬8,703 元，合計共34萬4,495 元，已如前述，
    揆之常情，苟非被告甲○○利用證人乙○○之輕度智障無法
    理解辦理現金卡之意義及使用後之法律效果，證人乙○○豈
    有僅取得1 萬餘元之代價即同意被告甲○○及證人丁○○借
    用34萬4,495 元之理! 益證被告確有施詐之行為及不法所有
    之意圖甚明，被告所辯辦理現金卡及向銀行借用現款均有經
    過乙○○同意，並無詐欺行為各節，俱非可採。而證人呂進
    富、丁○○前開證言，依上開說明，俱不足採為利被告之認
    定。
、94年2 月2 日修正公布前刑法第341 條第1 項規定：「意圖
    為自己或第三人不法之所有，乘未滿20歲人之知慮淺薄或乘
    人之精神耗弱，使之將本人或第三人之物交付者，處5 年以
    下有期徒刑、拘役或科或併科1,000 元以下罰金」，94年2
    月2 日修正公布，95年7 月1 日施行刑法第341 條第1 項規
    定：「意圖為自己或第三人不法之所有，乘未滿20歲人之知
    慮淺薄，或乘人精神障礙、心智缺陷而致其辨識能力顯有不
    足或其他相類之情形，使之將本人或第三人之物交付者，處
    5 年以下有期徒刑、拘役或科或併科10萬元以下罰金」，修
    正後之法文僅針對「精神耗弱」之法律用語配合總則刑法第
    19條第2 項加以修訂，其法定刑並無任何變動，合先明，
    被告甲○○意圖為自己及第三人不法之所有，乘人精神障礙
    、心智缺陷而致其辨識能力顯有不足，使人將本人之物交付
    ，核其所為，係犯修正前刑法第341 條第1 項乘機詐欺取財
    罪。被告先後多次犯行，時間緊接，迭次為之，所犯構成要
    件相同之罪，顯係基於概括犯意反覆為之，應依修正前連續
    犯規定論以一罪。本次刑法修正之比較新舊法，應就罪刑有
    關之共犯、未遂犯、想像競合犯、牽連犯、連續犯、結合犯
    ，以及累犯加重，自首減輕暨其他法定加減原因（如身分加
    減）與加減例等一切情形，綜其全部罪刑之結果而為比較（
    參見最高法院95年度第8 次刑庭會議決議）。經查：
  (一)被告行為後，刑法第33條第5 款業於95年7 月1 日公布施行
    規定：「罰金：新臺幣1,000 元以上，以百元計算之。」，
    與修正前刑法同條款規定「罰金：1 元以上。」不同。比較
    新舊法結果，以舊法較有利於行為人。
  (二)被告行為後，業已增訂刑法施行法第1 條之1 ，並規定：「
    中華民國94年1 月7 日刑法修正施行後，刑法分則編所定罰
    金之貨幣單位為新臺幣。94年1 月7 日刑法修正時，刑法分
    則編未修正之條文定有罰金者，自94年1 月7 日刑法修正施
    行後，就其所定數額提高為30倍。但72年6 月26日至94 年1
    月7 日新增或修正之條文，就其所定數額提高為3 倍。」，
    是就現行刑法中，有關於罰金刑處罰之規定已有修正。查刑
    法第284 條第1 項、第2 項規定法定刑有罰金刑，經比較增
    訂之刑法施行法第1 條之1 與被告行為時之罰金罰鍰提高標
    準條例第1 條前段、現行法規所定貨幣單位折算新台幣條例
    第2 條結果，二者規定適用之結果並無不同。
  (三)被告先後多次犯行，時間緊接，觸犯構成要件相同之罪，顯
    係基於概括之犯意反覆為之，在刑法修正前，應依第56條連
    續犯之規定論以一罪。而修正後之刑法刪除連續犯之規定，
    被告之犯行需數罪併罰，兩相比較，自以舊法有利於被告。
  (四)易科罰金部分：被告行為時，刑法第41條第1 項前段規定：
    「犯最重本刑為5 年以下有期徒刑以下之刑之罪，而受6個
    月以下有期徒刑或拘役之宣告，因身體、教育、職業、家庭
    之關係或其他正當事由，執行顯有困難者，得以1 元以上3
    元以下折算一日，易科罰金。」又被告行為時之易科罰金折
    算標準，業據修正前罰金罰鍰提高標準條例第2 條前段（現
    已刪除）規定，就其原定數額提高為100 倍折算1 日，則本
    件受刑人行為時之易科罰金折算標準，應以銀元300 元折算
    1 日，經折算為新臺幣後，應以新臺幣900 元折算為1 日。
    惟95年7 月1 日修正公布施行之刑法第41條第1 項前段則規
    定：「犯最重本刑為5 年以下有期徒刑以下之刑之罪，而受
    6 個月以下有期徒刑或拘役之宣告者，得以新臺幣1,000 元
    、2,000 元或3,000 元折算1 日，易科罰金。」比較修正前
    後之易科罰金折算標準，以95年7 月1 日修正公布施行前之
    規定，較有利於被告。
  (五)綜上所述，經綜合比較法定刑之罰金刑部分、連續犯、易科
    罰金之新、舊法規定，本件應適用被告行為時，即94年2 月
    2 日修正公布前之刑法，較有利於被告。
肆、原審疏未詳察，遽為無罪之諭知，自有未合，應予撤銷改判
    。審酌被告利用被害人在其所經營之美髮店擔任員工之機會
    ，乘其輕度智障無法理解辦理現金卡之意義及使用後之法律
    效果之際，誘使被害人辦理現金卡供被告及他人借款，得手
    後拒不清償銀行欠款，手法自不足取，且犯後未與被害人成
    立民事和解，犯後態度不佳，惟念被告並無前科，又已清償
    大眾銀行之借款等一切情狀，量處如主文所示之刑，並諭知
    如易科罰金以銀元300元即新台幣900元折算壹日。
據上論結，應依刑事訴訟法第369 條第1 項前段、第364 條、第
299 條第1 項前段，修正前刑法第56條、第341 條第1 項、第41
條第1 項前段，修正前罰金罰鍰提高標準條例第1 條前段、第2
條判決如主文。
本案經檢察官蔡國禎到庭執行職務。
中　　華　　民　　國　　96　　年　　5 　　月　　22　　日
                  刑事第五庭    審判長法  官   曾永宗
                                      法  官   任森銓
                                      法  官   王伯文
以上正本證明與原本無異。
本判決不得上訴。
中　　華　　民　　國　　96　　年　　5 　　月　　23　　日
　　　　　　　　　　　　　　　　　　　書記官   陳武悅
附錄本件判決論罪科刑法條：
中華民國刑法第341條第1項
（準詐欺罪）
意圖為自己或第三人不法之所有，乘未滿20歲人之知慮淺薄，或
乘人精神障礙、心智缺陷而致其辨識能力顯有不足或其他相類之
情形，使之將本人或第三人之物交付者，處5 年以下有期徒刑、
拘役或科或併科10萬元以下罰金。
                                                  w
